臺灣高等法院民事判決　　　　　　　　　　　　　　　九十三年度上易字第五三號
　　上訴人即附
　　帶被上訴人　乙○○
　　訴訟代理人　魯寶文律師
　　被上訴人即
　　附帶上訴人　甲○○
　　訴訟代理人　邱群傑律師
　　複代理人　　許卓敏律師
右當事人間返還借款事件，上訴人對於中華民國九十二年十一月二十六日臺灣臺北地
方法院九十二年度訴字第二九三三號第一審判決提起上訴，被上訴人為附帶上訴，經
本院於九十三年七月七日言詞辯論終結，判決如左：
    主      文
上訴及附帶上訴均駁回。
第二審訴訟費用由上訴人負擔；附帶上訴訴訟費用由被上訴人負擔。
    事實及理由
一、附帶上訴人於本審提起附帶上訴請求附帶被上訴人給付借款二十萬元及法定遲延
    利息，嗣變更請求附帶被上訴人給付借款十六萬元及法定遲延利息，核屬減縮應
    受判決事項之聲明；又附帶上訴人於原審請求附帶被上訴人給付借款一百一十八
    萬一千四百六十元本息，嗣於本審中追加依不當得利法律關係請求，核其請求之
    基礎事實相同，依民事訴訟法第四百四十六條第一項但書、第二百五十五條第一
    項但書第二、三款之規定，均應予准許。
二、被上訴人即附帶上訴人（以下均稱被上訴人）主張：上訴人即附帶被上訴人（以
    下均稱上訴人）自九十一年十月起至九十二年一月止，陸續向被上訴人借款合計
    新臺幣（下同）一百二十六萬二千四百六十元，上訴人除清償其中九萬元外，尚
    欠一百一十七萬二千四百六十元。如認兩造間並無消費借貸契約存在，則被上訴
    人將錢匯予上訴人，上訴人即無法律上之原因關係而受有上述金額之利益，致被
    上訴人受有同等金額之損害，上訴人所受之利益與被上訴人所受之損害間有相當
    因果關係，上訴人自應依民法第一百七十九條規定，將上述金額返還被上訴人。
    又上訴人另於九十二年一月間借用被上訴人所有之轎車，載送其母親之骨灰，卻
    於借用期間因不慎致被上訴人之車子受有損害，致被上訴人因此支出修繕費用九
    千元等情。爰依消費借貸、侵權行為之法律關係，並於本審追加依不當得利之法
    律關係，求為命上訴人給付一百一十八萬一千四百六十元及自九十二年六月十九
    日起至清償日止之法定遲延利息（原審就其中一百零一萬八千八百六十元本息部
    分，為上訴人勝訴之判決，被上訴人就其敗訴部分提起附帶上訴；上訴人就其敗
    訴部分中借款十六萬元本息提起附帶上訴）。被上訴人附帶上訴聲明：(一)原判決
    關於駁回被上訴人請求給付十六萬元及其利息部分廢棄。(二)前項廢棄部分，上訴
    人應給付被上訴人十六萬元及自九十二年六月十九日起至清償日止，按週年利率
    百分之五計算之利息。並答辯聲明：上訴駁回。
    上訴人則以：兩造為男女朋友關係，被上訴人請求借款金額部分，九十二年一月
    十六日之二十萬元係上訴人胞姐戴雅琳個人向被上訴人借貸，與上訴人無關；另
    九十二年一月間之十三萬八千六百元上訴人並未收到；其餘被上訴人所給付予上
    訴人款項，係因同居期間，被上訴人對上訴人所為之贈與，兩造間並無借貸關係
    。致車損修復費用九千元，上訴人否認被上訴人主張之事實。九十二年三月二十
    四日上訴人匯款予被上訴人四萬元款項與本件借款爭執無關；至被上訴人提出「
    債務償還規劃」、「不動產買賣契約書」及「買回附約」，係上訴人胞姐戴雅琳
    於上訴人不知情亦未授權情況下依被上訴人要求所草擬文件，與上訴人無關，又
    「債務償還規劃第三項第五款」所列『秀瑩欠款一二０萬』乙節，嗣因被上訴人
    未給付買賣訂金一二０萬元予上訴人，則該「債務償還規劃」自應作廢等語，資
    為抗辯。並上訴聲明：(一)原判決不利上訴人部分均廢棄。(二)右廢棄部分，被上訴
    人在第一審之訴及假執行之聲請均駁回。答辯聲明：附帶上訴駁回。
三、被上訴人主張上訴人自九十一年十月起至九十二年一月間陸續向其借貸一百二十
    五萬八千八百六十元（下稱系爭借款，被上訴人逾此金額之借款部分請求，業經
    原審判決駁回，被上訴人未聲明不服，故不予論述）之事實，已據提出支票、存
    入憑證為證（見原審卷第十二至十五頁），上訴人對於被上訴人交付該款項之事
    實，並不爭執（見原審卷第三二頁），惟否認兩造間有借貸關係存在，並辯稱其
    中二十萬元係其姊戴雅琳向上訴人借貸，其餘款項均係上訴人所贈與等語。故本
    件之爭點在於：(一)兩造間有無消費借貸合意？(二)如無消費借貸合意，是否為不當
    得利？(三)被上訴人九十二年一月十六日交付之二十萬元是否為上訴人所借？茲分
    述之。
四、兩造間有無消費借貸合意？
  (一)上訴人曾於九十二年三月二十四日匯款四萬元予被上訴人，此有卷附收存款憑條
    足參（見原審卷第五四頁），而上訴人對於被上訴人主張該筆匯款係為清償系爭
    借款之用之事實，並不爭執，如被上訴人交付上訴人之系爭借款為贈與，上訴人
    顯無清償之理。故兩造間金錢之往來，並非被上訴人單方面之給予。
  (二)上訴人之胞姐戴雅林曾就上訴人所有之房地擬具出售予被上訴人之附買回條件買
    賣契約及上訴人債務償還規劃書交被上訴人，其買回條件並載明「本不動產之買
    賣，其原意乃為協助乙方疏困財務」等字樣，而債務償還規劃書第(3)項尚應支付
    款項，列有「秀瑩（即被上訴人）欠款一百二十萬元」，此有不動產買賣契約書
    、債務償還規劃書附卷可參，而該債務償還規劃書係戴雅琳就上訴人之債務狀況
    ，為上訴人作清償規劃而製作等情，亦據證人戴雅林證述在卷（見原審卷第四八
    頁），如系爭借款是被上訴人贈與上訴人，則證人戴雅林顯無為上訴人規劃償還
    系爭借款方法之必要；況上訴人又自承被上訴人交付系爭借款時沒有說要還或不
    要還錢等語（見本院卷第九三頁），而依社會常情，贈與他人鉅款必會表明是無
    償給與之意，被上訴人在交付系爭借款時，既未明示是無償給與，上訴人亦非在
    確定將來無須清償之情形下受領系爭借款，足證兩造間並無贈與之合意。雖兩造
    未就系爭借款訂立書面契約或約定清償期限，然查系爭借款是在兩造同居期間交
    付，而同居中男女有關金錢之借貸，為避免出具借據致使雙方流於不信賴感之尷
    尬，通常均僅係以口頭約定，少有形諸於文字或要求借貸人出具借據之情；參以
    兩造同居時，均已屆中年，且各有穩定正當之職業，對於男女之情應已趨於理性
    ，而不致於將感情與金錢混為處理，自難單憑兩造未訂立借據或約定清償期限，
    即認兩造間並無借貸之合意。
  (三)證人即彰化商業銀行職員黃金蘭證稱：「甲○○是我的客戶，平時賴女很少領現
    金，都是用轉帳的，當時我有問賴女何以你領那麼多錢五十萬元，她說有人要向
    她借錢，去繳房貸款，當時乙○○拿賴女的支票要領現金，因該支票的抬頭指定
    乙○○的名字，故我有請乙○○要在支票的背面簽名，（法官問：當時是否兩造
    一起到銀行？）二人一開始就到我處，賴女說戴某要借錢，（法官問：當時賴女
    說戴某要借錢時，戴某有無聽到？）戴某也有聽到，我就算錢給戴某。」等語（
    見本院卷第九一頁）上訴人亦不否認曾與被上訴人一起至彰化商業銀行領取該五
    十萬元之事實，上訴人復自承：「她說只要我跟她結婚，這錢就給我，沒有說要
    還或不要還錢，她說這錢給你交付小孩的學費、生活費等，她知我的經濟不好壓
    力大。．．．第二筆給我的五十萬元，事後有說叫我跟她結婚，我說我們的個性
    不適合，待將來再說。」等語（見本院卷第九三頁），益可證被上訴人並非以贈
    與而是以借貸之意思交付系爭借款。
  (四)綜上，被上訴人主張兩造間有借貸之合意，堪予採信。而兩造既有消費借貸合意
    ，則系爭借款是否為不當得利，即無庸再予論究。
五、被上訴人九十二年一月十六日交付之二十萬元是否為上訴人所借？
  (一)被上訴人主張系爭二十萬元係匯入上訴人所有之中國信託商業銀行000000
    000000號帳戶，而積欠中國信託銀行債務的是上訴人，被查封房屋進行拍
    賣的亦為上訴人，系爭二十萬元又係用以清償上訴人積欠中國信託銀行債務，此
    為兩造所不爭執者。足見系爭二十萬元實為上訴人向被上訴人借貸，與證人戴雅
    林無涉云云。惟查證人戴雅林證稱：「我向被上訴人借的二十萬元，是匯到我弟
    （即上訴人）的中國信託銀行的戶頭，為支付房貸的利息，有說過完年還給被上
    訴人的，該房子是我父母遺留下的，我不願被法院拍賣，貸款利息是我弟要支付
    的但我弟無法支付。」「我跟她說，你借我二十萬元，過完年後還你，我弟當天
    不知情，後來才知，因被上訴人打電話給我弟的。」等語（見本院卷第六十、六
    一頁），再參以被上訴人亦自承系爭二十萬元借款是證人戴雅林打電話向其借款
    ，而非上訴人。足證系爭二十萬元借款之當事人為證人戴雅林與被上訴人。被上
    訴人主張上訴人於九十一年一月十六日向其借款二十萬元，即無可採。
  (二)雖證人戴雅林指定被上訴人將款項匯入上訴人所有之帳戶，用以清償上訴人之欠
    款，惟戴雅林打電話向被上訴人借款時，已表明是其本人要借款，而非以上訴人
    之名義向被上訴人借款，僅戴雅林與被上訴人約定向上訴人為給付而已，且戴雅
    琳並已於九十二年一月二十四日以自己之名義清償五萬元，此有存款人為戴雅琳
    之存款憑條在卷足憑，被上訴人就戴雅林清償該五萬元之事實亦不爭執，如系爭
    二十萬元是戴雅琳代理上訴人向被上訴人借貸，戴雅林顯無證稱是其個人所借且
    自為清償該借款之必要，故被上訴人主張證人戴雅林實係代理或表見代理上訴人
    向被上訴人借款系爭二十萬元云云，並無可採。
  (三)系爭二十萬元既為戴雅林向被上訴人借貸並約定由被上訴人向上訴人給付，則上
    訴人受領系爭二十萬元，依民法第三百六十九條第一項之規定，並非無法律上原
    因而受利益，被上訴人主張上訴人所受領之系爭二十萬元為不當得利，應返還予
    被上訴人云云，亦無可採。
六、按消費借貸未定返還期限者，借用人得隨時返還，貸與人亦得定一個月以上之相
    當期限催告返還。民法第四百七十八條定有明文。所謂貸與人得定一個月以上之
    相當期限催告返還，非謂貸與人之催告必須定有期限，祇須貸與人有催告之事實
    ，而催告後已逾一個月以上相當期限者，即認借用人有返還借用物之義務（最高
    法院七十三年台抗字第四一三號判例參照）。本件被上訴人業於九十二年五月二
    十一日催告上訴人返還借款，此有卷附上訴人所不爭之存證信函足憑（見本院卷
    第十七至十八頁），上訴人迄今尚未為清償，則被上訴人依消費借貸之法律關係
    ，請求上訴人償還借款，即有理由。而系爭借款扣除戴雅林所借之二十萬元，上
    訴人實際借貸之款項為一百零五萬八千八百六十元，上訴人已清償四萬元，尚欠
    被上訴人一百零一萬八千八千六十元，故被上訴人依借貸之法律關係請求上訴人
    返還借款一百零一萬八千八百六十元及自九十二年六月十九日起之法定遲延利息
    ，為有理由，應予准許；被上訴人逾此部分之請求，則無理由，應予駁回。原審
    就上開應准許部分，為上訴人敗訴之判決，就不應准許部分，為被上訴人敗訴之
    判決，並無違誤，上訴人及被上訴人之上訴及附帶上訴意旨各就其敗訴部分求予
    廢棄改判，為無理由，均應予駁回。
七、據上論結，本件上訴人之上訴及被上訴人之附帶上訴均為無理由，爰判決如主文
    。
中　　　華　　　民　　　國　　九十三　　年　　　七　　　月　　二十一　　日
                                  民事第十四庭
                                      審判長法  官  　張  宗  權
                                            法  官    陳  永  昌
                                            法  官    蕭  艿  菁
正本係照原本作成。
不得上訴。
中　　　華　　　民　　　國　　九十三　　年　　　七　　　月　　二十一　　日
　　　　　　　　　　　　　　　　　　　　　　書記官    尤  峰  惠
